【裁判字號】    98,訴,203
【裁判日期】    980415
【裁判案由】    履行契約
【裁判全文】
臺灣士林地方法院民事判決               98年度訴字第203號
原      告  乙○○
訴訟代理人  丙○○
被      告  甲○○
訴訟代理人  朱日銓律師
上列當事人間履行契約事件，本院於民國98年4 月1 日言詞辯論
終結，判決如下：
    主  文
原告之訴駁回。
訴訟費用由原告負擔。
    事實及理由
一、原告起訴主張：兩造於民國96年5 月5 日簽定「舒資雅國際
    股份有限公司（以下簡稱：舒資雅公司）股東合作開發合約
    」（下稱：系爭合約）第3 條約定，被告承諾股份移轉登記
    為全部股份10% 後，會立即給付舒資雅公司新臺幣（下同）
    100 萬元。詎被告之股份移轉為公司全部股份之10% 以後，
    竟藉詞拖延給付。為此依系爭合約法律關係，訴請被告向舒
    資雅公司為給付等語。並聲明：被告應給付舒資雅公司100
    萬元，及自起訴狀繕本送達翌日起至清償日止，按週年利率
    百5%計算之利息。
二、被告則以：被告原為舒資雅公司股東及負責人，嗣因被告無
    意舒資雅公司之經營，以490 萬元轉讓原告，並由原告擔任
    公司負責人。因原告擬借重被告之經驗及被告人際網路，乃
    央求被告續為舒資雅公司股東，並言明被告應持有舒資雅公
    司股份總數10% ，兩造乃於96年5 月5 日簽定系爭合約。被
    告係為幫助原告始應允繼續持有舒資雅公司10% 股份，何來
    被告持有舒資雅公司10% 股份後，須再給付舒資雅公司100
    萬元之記載？被告目前已持有舒資雅公司已發行股份總數
    10% ，依系爭合約已無任何義務。又舒資雅公司章程所訂資
    本額為1,000 萬元，舒資雅公司亦未曾為增資決議，故本件
    亦有同時履行抗辯之問題等語，資為抗辯。
三、兩造不爭執之事實（本院98年4月1日言詞辯論筆錄）：
  (一)兩造曾簽定如本院卷第10頁內容之系爭合約。
  (二)系爭合約內容第1 條關於「共4,900 股」之記載，係「共49
    萬股」之誤繕；第3 條關於「計1,000 股」之記載，係「計
    10萬股」之誤繕。
  (三)被告原有舒資雅公司股份為59萬股，已依系爭合約移轉49萬
    股予原告，現有股數為10萬股。
  (四)舒資雅公司章程所定資本額為1,000 萬元，股份總數為100
    萬股，簽定系爭合約後，並未另為增資決議。
四、依上兩造爭執要旨，本件爭點厥為：依系爭合約第3 條約定
    ，被告有無義務給付舒資雅公司100萬元？
  (一)按解釋意思表示應探求當事人之真意，不得拘泥於所用之辭
    句，民法第98條定有明文。意思表示解釋之客體，為依表示
    行為所表示於外部之意思，而非其內心之意思。當事人為意
    思表示時，格於表達力之不足及差異，恆須加以闡釋，至其
    內心之意思，既未形之於外，尚無從加以揣摩。而所謂探求
    當事人之真意，如兩造就其真意有爭執時，應從該意思表示
    所根基之原因事實、經濟目的、一般社會之理性客觀認知、
    經驗法則及當事人所欲使該意思表示發生之法律效果而為探
    求，並將誠信原則涵攝在內，藉以檢視其解釋結果對兩造之
    權利義務是否符合公平正義（最高法院88年臺上字第1671號
    、96年臺上字第286 號判決意旨參照）。
  (二)經查，系爭合約第3 條約定：「乙方（即被告，下同）同意
    增資，計新臺幣壹佰萬元（計1,000 股，增資後占舒資雅股
    份10%） 。」就上開約款，原告主張被告須給付100 萬元予
    舒資雅公司，被告則主張其所有之舒資雅公司股份即為10萬
    股，占舒資雅公司股份10% ，應無另為「增資」之義務，兩
    造就約款各有解釋，而「增資」之通常文義，與舒資雅公司
    並無增資決議之客觀事實確有齟齬，足見系爭合約約款實有
    不明確而須加以闡釋之必要。
  (三)如前所述，被告原有舒資雅公司股份為59萬股，依系爭合約
    第1 條移轉49萬股予原告後，所餘股份即為10萬股，占舒資
    雅公司股份總數10% 。果如原告所主張，依系爭合約第3 條
    約定被告需拿出100 萬元給公司，然股份仍維持10萬股，則
    其實質內容係被告「無償贈與」舒資雅公司10萬元，與「增
    資」無涉，亦無需另於約款之末以括弧加註「計1,000 股（
    10萬股之誤繕），增資後占舒資雅公司10% 」。而依原告所
    述：「原告只是承接（舒資雅公司股份），無需另外支付股
    款」；復稱：「保留10% 是因為念及過去情誼，且被告拿出
    100 萬元，所以才保留10% 。」（本院98年4 月1 日言詞辯
    論筆錄），則何以被告已無償轉讓49萬股股份，仍須另外無
    償提供100 萬元資金？又若承接舒資雅公司股份係為不利益
    ，何以原告需因「念及過去情誼」而保留舒資雅公司10% 股
    份予被告，被告又何需另外拿出100 萬元以爭取保留舒資雅
    公司10% 股份？況且，股份有限公司股東對公司之責任，僅
    以出資為限，與股份之移轉與否，並無關連，原告所稱「結
    束公司需拿出錢來清償債務，辦理資遣，所以才找原告協商
    」，亦非合理。是原告關於系爭合約約款之解釋，實與其主
    張之原因事實、經濟目的、一般社會之理性客觀認知、經驗
    法則有違。
  (四)反之，依被告之解釋，系爭合約第3 條約款之真意係被告依
    系爭合約須維持在舒資雅公司10萬股股份、10% 之持股比例
    ，較能解釋何以須於系爭合約第3 條之末特別加註被告股份
    數及持股比例。對照系爭合約第4 條約定：「乙方同意協助
    舒資雅公司取得加拿大Viva Pharmaceutical Inc.之貨品優
    惠價格，並提供市場資訊及經驗。」之約款，可認被告於舒
    資雅公司所從事之業務，應有相當之專業。故如不拘泥於系
    爭合約第3 條前段關於「增資」之辭句，而著重於同約款後
    段關於被告股份數量、股份比例之約定，將系爭合約約款解
    釋為被告須達一定之股份比例，以維持與舒資雅公司間相當
    程度之利害與共關係，促使被告本其專業，履行對舒資雅公
    司之協助義務，應較原告之解釋為合理。準此，被告現有舒
    資雅公司股份之數量、占全部股份比例，既與系爭合約第3
    條約定相符，即無另行給付100 萬元「增資」，取得10萬股
    舒資雅公司股份之義務。
  (六)再者，縱依系爭合約第3 條嚴格之文義解釋，被告有依約「
    增資」之義務，因股份有限公司「增資」發行新股，於逾越
    章程所定資本額時，即需變更章程（公司法第278 條規定參
    照），並經一定之法定程序（公司法第5 章第8 節規定參照
    ），由股份承購人與公司間成立「認股」之法律關係。本件
    舒資雅公司章程所訂資本額為1,000 萬元，並未變更章程為
    增資決議，是依本件言詞辯論終結前之客觀事實，舒資雅公
    司未曾「增資」發行新股，被告亦無從對之認股並給付股款
    ，原告訴請被告履行約款所定「增資」義務，客觀上乃屬不
    能。
  (七)至被告果有原告所稱未實際繳納舒資雅公司股款之情形，應
    係舒資雅公司依公司法第9 條第2 項規定請求被告賠償之問
    題，與本件原告請求之「增資」無涉。
五、從而，原告本於前揭原因事實，依兩造間系爭合約法律關係
    ，請求被告給付舒資雅公司100 萬元，為無理由，應予駁回
    。
六、本件事證已臻明確，其餘兩造主張、陳述暨所提之證據，經
    審酌均與本院前揭判斷不生影響，爰不一一詳予論述，附此
    敘明。
七、據上論結，原告之訴為無理由，依民事訴訟法第78條判決如
    主文。
中    華    民    國    98    年    4     月    15    日
                  民事第二庭  法  官  王本源
以上正本證明與原本無異。
如對本判決上訴，應於判決送達後20日內向本院提出上訴狀。
中    華    民    國    98    年    4     月    17    日
                              書記官  陳淑女


司法院資訊處製作；財團法人民間司法改革基金會備份。
